【裁判字號】    99,台上,4281
【裁判日期】    990708
【裁判案由】    偽造文書
【裁判全文】
最高法院刑事判決            九十九年度台上字第四二八一號
上  訴  人  甲 ○ ○即洪司.
自訴代理人  楊嘉中律師
被      告  乙 ○ ○
            丙 ○ ○
            丁○○○
            戊 ○ ○
            己 ○ ○
上列上訴人因自訴被告等偽造文書案件，不服台灣高等法院中華
民國九十八年八月二十日第二審判決（九十八年度上易字第五七
三號，自訴案號：台灣台北地方法院九十二年度自字第四九０號
），提起上訴，本院判決如下：
    主  文
上訴駁回。
    理  由
一、己○○、戊○○行使偽造私文書部分
按刑事訴訟法第三百七十七條規定，上訴於第三審法院，非以判
決違背法令為理由，不得為之。是提起第三審上訴，應以原判決
違背法令為理由，係屬法定要件。如果上訴理由書狀並未依據卷
內訴訟資料，具體指摘原判決不適用何種法則或如何適用不當，
或所指摘原判決違法情事，顯與法律規定得為第三審上訴理由之
違法情形，不相適合時，均應認其上訴為違背法律上之程式，予
以駁回。本件上訴人即自訴人甲○○上訴意旨略以：被告等於民
國九十年九月十二日收條上再加註之目的，在於共同向自訴人收
取尾款新台幣（下同）四百五十萬元，該加註之印章係丙○○之
印鑑章。原判決僅憑肉眼辨識，未行鑑定或調查，即認定為偽刻
，有證據調查未盡及適用法律錯誤之違法。上訴人受該加註文字
之欺騙，而給付尾款四百五十萬元予丙○○，丙○○自有偽造該
加註之動機，且蓋有其印鑑章，丙○○何能推卸不知情。上訴人
已付清全部款項，並由被告等朋分，但被告等俱無個人土地分配
款之權利，所辯皆屬不實，原審採丙○○抗辯，認定加註之目的
無非在確認李金寬對本件土地仍具有完全處分之權利，與事實不
符云云。惟查原判決依憑被告己○○、戊○○二人之部分自白，
證人張國輝之證言，九十年八月二十一日、八月二十二日授權書
、九十年八月二十三日合作興建房屋契約書、九十一年二月七日
收據、九十一年四月十五日賣渡契約書、九十一年十二月二十五
日買賣協議書、台北市○○區○○段一小段六０二、六０三地號
土地登記謄本、所有權狀、土地登記謄本及台北市古亭地政事務
所九十二年十二月一日北市古第三字第０九二三一四三三七００
號函檢附之該所九十一年收件文山字第二四六七號登記案複印資
料、台灣台北地方法院九十二年度重訴字第一五七三號民事判決
、台灣高等法院九十三年度重上字第四九號民事判決、本院九十
六年度台上字第一三八五號民事判決、台灣高等法院九十六年度
重上更(一)字第一一八號民事判決、本院九十八年度台上字第七七
九號民事判決、台北市政府工務局九一建字第０二一九號建造執
照卷宗、九十二年二月十三日切結書、九十二年四月三日協議書
等證據，資以認定己○○、戊○○有原判決事實欄所記載之犯罪
事實，因而撤銷第一審關於己○○、戊○○偽造私文書、詐欺部
分無罪之判決，改判依修正前刑法牽連犯之例，從一重論處己○
○、戊○○共同犯行使偽造私文書罪（己○○，累犯，處有期徒
刑一年，減為有期徒刑六月；戊○○處有期徒刑十月，減為有期
徒刑五月，緩刑二年。並均為相關從刑之諭知），對於己○○、
戊○○二人矢口否認有何行使偽造私文書等犯行，辯稱：本件賣
渡予李金寬之土地原由二神明會各持分二分之一，李金寬買受後
先與自訴人簽立合建契約，惟李金寬收受二千萬元合建保證金後
，無法付清神明會各會員之應得款，經與丙○○及丁○○○洽商
，決定優先付清各會員之應得款，丙○○及丁○○○則暫緩支付
，改以視作欠款、支付利息，並辦理抵押設定之方式處理，李金
寬對丙○○之欠款為一千七百萬元，另欠丁○○○八百萬元，合
計積欠二人二千五百萬元，三方立有兩份借款契約書，約定利息
每月每萬元五十元計算，惟丙○○、丁○○○係神明會之管理人
，依法不得為抵押權人，以免權利混同，始以丙○○之配偶乙○
○作為抵押權人，並非虛偽設定抵押權，且該抵押權設定登記時
間為九十一年二月四日，同年二月七日自訴人才付清合建保證金
二千萬元，並由原地主點交土地，其間自訴人及建築師均曾多次
聲請土地登記謄本，時間均在自訴人與李金寬改簽賣渡契約之前
，自訴人竟謊稱遭被告等矇騙，顯屬不實，而李金寬向原地主購
買土地並辦理相關手續使產權清楚，得以處分，其花費、付清欠
稅、應負價款、增值稅、佣金、地上物遷移費等成本約在七千二
百萬元，與自訴人簽立賣渡契約，買賣金額填列五千五百萬，之
後又降為五千萬，自訴人全然知情，且應承受九十一年二月四日
之抵押設定三千萬元。查李金寬於九十一年二月七日依約點交土
地，並分別於九十一年七月二十二日、十二月十五日將土地全部
移轉登記至自訴人名下，詎自訴人竟企圖規避原抵押設定三千萬
元，不惜扭曲合建契約書及賣渡契約書之字義，胡亂指訴云云，
經綜合調查證據之結果，認均不足採信，已在判決內加以指駁，
並說明證據取捨及判斷之理由。原判決所為論述，核與卷證資料
相符，從形式上觀察，並無違背法令之情形。按採證認事、證據
之取捨及證據證明力之判斷，俱屬事實審法院之職權，苟無違背
證據法則，自不能指為違法。原判決依憑丙○○於第一審供稱：
自證十三號收條，當時只有前面的文字，後來的附記是何人所寫
的，伊不知道，也沒有同意，簽收條時，伊和己○○、李金寬都
在場，收條的文字是己○○所寫的，伊有在上面簽名等語。己○
○於第一審供稱：自證十三號是李金寬叫我寫的，他說他會再拿
去給丙○○簽名，所以我就依照李金寬的意思寫，我沒有參與這
部分的簽名用印等語。可見上開自證十三號之收條後面附記是李
金寬囑己○○偽造的。附記下方「丙○○」之印文，核與自證十
二號丙○○之印文不同，亦係偽造無疑。己○○、戊○○均知李
金寬尚有欠丙○○土地款項，系爭土地已有設定抵押情事，仍於
買賣契約簽名見證，表明丙○○已收齊全部土地款項等情，己○
○並於上開收條偽造附註文字，文字下方日期91、12、29之筆劃
，與附記文字一氣呵成，顯係己○○同時寫的，並非其所辯李金
寬說他會再拿去給丙○○簽名之情形。又附記下方「丙○○」之
印文，與丙○○於真正收條上之印文不同，顯係李金寬或己○○
委託不知情之第三人偽刻印章後蓋用印文所致等情。原判決就上
述自證十三號收條上加註部分之文字及丙○○印文，如何係己○
○、戊○○與李金寬所偽造，而與丙○○無關，已在理由內逐一
論斷綦詳，經核所為論敘均與卷內證據資料相符，從形式上觀察
並無認定事實不依證據或有何採證違背經驗法則、論理法則等違
法情形存在。上訴意旨未依據卷內訴訟資料對原判決究竟如何不
適用法則或適用不當為具體之指摘，徒憑己見就原判決已說明事
項或屬原審採證認事職權之適法行使，任意指摘為違法，自不得
據為合法之上訴第三審理由，其上訴違背法律上之程式，應予駁
回。又原判決關於己○○、戊○○二人牽連所犯詐欺取財罪（刑
法第三百三十九條第一項）部分，查屬刑事訴訟法第三百七十六
條第四款不得上訴第三審之案件，上訴人對此部分一併提起上訴
，自非法之所許，應併予駁回，合予指明。
二、乙○○、丙○○、丁○○○部分及戊○○、己○○被訴使公
務員登載不實部分
按刑事訴訟法第三百七十六條所列各罪之案件，經第二審判決者
，不得上訴於第三審法院，為該法條所明定。本件上訴人自訴乙
○○、丙○○、丁○○○、戊○○、己○○等五人使公務員登載
不實（刑法第二百十四條，原判決誤載為刑法第二百十三條，應
予更正）部分，乙○○、丙○○、丁○○○另涉犯詐欺取財罪（
刑法第三百三十九條第一項）部分，核屬刑事訴訟法第三百七十
六條第一、四款之案件。依首開說明，既經第二審判決，自不得
上訴於第三審法院，上訴人猶提起上訴，顯為法所不許，此部分
亦應予駁回。
據上論結，應依刑事訴訟法第三百九十五條前段，判決如主文。
中    華    民    國  九十九  年    七    月    八    日
                      最高法院刑事第二庭
                          審判長法官  莊  登  照
                                法官  陳  世  淙
                                法官  徐  昌  錦
                                法官  許  錦  印
                                法官  蕭  仰  歸
本件正本證明與原本無異
                                      書  記  官
中    華    民    國  九十九  年    七    月   十二   日
                                                     M

司法院資訊處製作；財團法人民間司法改革基金會備份。
